臺灣高等法院民事判決　　　　　　　　　99年度上字第1348號
　　上　訴　人　行政院農業委員會農糧署
　　法定代理人　李蒼郎
　　訴訟代理人　張仁龍律師
　　複代理人　　蕭靖蓉
　　訴訟代理人　姜鈺君律師
　　被上訴人　　黃秀雲
　　　　　　　　黃秀英
　　共同
　　訴訟代理人　余泰鑫律師
上列當事人間債務人異議之訴等事件，上訴人對於中華民國99年
10月22日臺灣臺北地方法院99年度訴字第2484號判決提起上訴，
被上訴人並為訴之追加，本院於100年7月12日言詞辯論終結，判
決如下：
    主  文
上訴駁回。
第二審訴訟費用由上訴人負擔。
    事實及理由
一、本件上訴人行政院農業委員會農糧署之法定代理人已由陳文
    德變更為李蒼郎，並經李蒼郎具狀聲明承受訴訟（見本院卷
    第108頁至第111頁之聲明承受訴訟狀、行政院令、上訴人函
    ），續行訴訟。又被上訴人在原審起訴請求撤銷原法院民事
    執行處對被上訴人之強制執行程序，係主張依強制執行法第
    14條第1項規定提起債務人異議之訴，嗣在本院追加主張依
    強制執行法第15條規定提起第三人異議之訴，核其請求之基
    礎事實均為時效完成及民法繼承編施行法第1條之3第4項規
    定之事實，依民事訴訟法第446條第1項及第255條第1項第2
    款規定，應予准許，均合先敘明。
二、兩造之聲明及陳述要旨如下：
（一）被上訴人主張：上訴人曾執原法院62年度民執辛字第1012
      3號侵權行為損害賠償債權憑證為執行名義，聲請對黃盛
      泉之財產實施強制執行未果，經原法院於民國70年1月間
      核發69年度民執宙字第9405號債權憑證後，復多次聲請對
      黃盛泉之財產實施強制執行迄94年間止。惟黃盛泉業於88
      年1月13日死亡，而對於權利能力消滅之人所實施之強制
      執行，不生執行效力，故上訴人之侵權行為損害賠償請求
      權時效自88年1月12日之後，即不因對已死亡之黃盛泉聲
      請強制執行或實施強制執行而中斷。詎上訴人竟於其侵權
      行為損害賠償請求權已罹於5年時效消滅後，仍於98年2月
      12日，再執原法院換發之債權憑證，聲請對黃盛泉之財產
      實施強制執行，並以伊等並未拋棄繼承而於98年8月5日追
      加伊等為執行債務人，經原法院以98年度司執字第11804
      號受理在案，且就被上訴人黃秀英部分，另囑託臺灣士林
      地方法院以98年度司執助字第2807號實施強制執行程序，
      伊等自得拒絕給付。又伊等雖未拋棄繼承，然伊等均未與
      黃盛泉共同生活，復未自黃盛泉處取得任何遺產，如由伊
      等繼承黃盛泉前開債務，顯有失公平，依民法繼承編施行
      法第1條之3第4項規定，伊等亦無須負清償責任。爰依強
      制執行法第14條第1項規定，提起債務人異議之訴，求為
      判決：(一)臺灣臺北地方法院98年度司執字第11804號清償
      債務強制執行事件對被上訴人黃秀雲所為之強制執行程序
      應予撤銷。(二)臺灣臺北地方法院98年度司執字第11804號
      、臺灣士林地方法院98年度司執助字第2807號清償債務強
      制執行事件對被上訴人黃秀英所為之強制執行程序應予撤
      銷。
（二）上訴人則以：伊對於黃盛泉之侵權行為損害賠償請求權並
      未罹於時效而消滅。伊自62年間起至98年間止，均有遵期
      聲請強制執行及換發債權憑證，每次聲請強制執行均未遭
      法院駁回，伊既持續行使權利，即非在權利上睡眠之人，
      自無罹於時效之問題。又對於已死亡之人為強制執行，該
      強制執行程序對繼承人仍有效力，被上訴人既係黃盛泉之
      繼承人，則伊本於上開執行名義向法院所聲請之強制執行
      程序，對被上訴人仍有效力，其時效即中斷而未完成。再
      者，伊係遲至98年間始知悉黃盛泉已死亡，故縱伊未以被
      上訴人為執行債務人，而換發債權憑證，乃屬不可歸責於
      伊，不應剝奪伊之時效利益，況本件係屬對於繼承財產之
      權利，則自繼承人確定時起6個月內其時效不完成，故應
      自伊知悉黃盛泉死亡時起始可起算消滅時效。另本件黃豆
      案發生當時約57年間，轟動全省，黃盛泉尚遭判刑入監服
      刑，被上訴人為大學畢業，當知其父黃盛泉經法院刑事判
      決及在監服刑，暨民事部分已實施強制執行並取得原法院
      62年民執辛字第10123號債權憑證之事實，故於黃盛泉死
      亡時，被上訴人既有繼承本件債務之認識，竟不為拋棄繼
      承，則自應負本件清償責任云云，資為抗辯。
（三）原審判決上訴人敗訴，上訴人不服提起上訴，並上訴聲明
      ：(一)原判決廢棄。(二)被上訴人在第一審之訴駁回。被上訴
      人則答辯聲明：上訴駁回。並在本院追加依強制執行法第
      15條規定，請求撤銷上開強制執行程序。上訴人就此部分
      則聲明：追加之訴駁回。
三、按繼承在民法繼承編中華民國96年12月14日修正施行前開始
    ，繼承人於繼承開始時為無行為能力人或限制行為能力人，
    未能於修正施行前之法定期間為限定或拋棄繼承，由其繼續
    履行繼承債務顯失公平者，於修正施行後，以所得遺產為限
    ，負清償責任，民法繼承編施行法第1條之1第2項定有明文
    。核在民法繼承編修正前之繼承人未依法聲明拋棄繼承或限
    定繼承，原本應就被繼承人之債務負無限清償責任，嗣因民
    法繼承編施行法第1條之1第2項規定，於特定條件下，始以
    「所得遺產為限，負清償責任」，而減輕其責任。然此有限
    責任，為「遺產」金額或價值的有限責任而非物的有限責任
    ，繼承之財產並無區分為其固有財產或「遺產」之必要，繼
    承人就被繼承人之債務仍為債務人而非第三人。是以被繼承
    人之債權人於民法修正施行前已對繼承人取得執行名義，而
    債權人嗣對繼承人聲請強制執行時，繼承人主張其符合民法
    繼承編施行法第1條之1第2項規定，以繼承所得遺產為限，
    償還被繼承人之債務情事，甚或債權人之請求權已罹於時效
    而消滅等，均係執行名義成立後，有消滅或妨礙債權人請求
    之事由發生，應由繼承人依強制執行法第14條規定提起債務
    人異議之訴以求救濟。本件上訴人執債權憑證聲請對黃盛泉
    之繼承人即被上訴人所有財產強制執行，被上訴人以其等符
    合民法繼承編施行法第1條之1第2項規定，僅得以繼承所得
    遺產償還被繼承人之債務情事，及上訴人對黃盛泉之侵權行
    為損害賠償請求權已罹於時效而消滅等事由，認有排除執行
    名義之執行力情事，揆諸前揭說明，被上訴人主張得依強制
    執行法第14條第1項規定提起債務人異議之訴，應認有據，
    至被上訴人主張得依同法第15條規定提起第三人異議之訴，
    則非有據。先予敘明。
四、經查兩造均不爭執黃盛泉於88年1月13日已死亡，被上訴人
    為黃盛泉之法定繼承人，未聲明拋棄繼承或限定繼承。又臺
    灣省政府糧食局於88年臺灣省政府實施精簡後，業務移交行
    政院農業委員會接管，嗣於93年行政院農業委員會農糧署組
    織條例通過後，業務再由上訴人接管，並繼受其權利義務。
    另黃盛泉於50年間因盜賣黃豆倉單案，由臺灣省政府糧食局
    提起民事訴訟請求損害賠償，經本院以57年度訴字第204號
    判決勝訴確定在案，並對黃盛泉之財產聲請強制執行，經原
    法院以62年度民辛執字第10123號實施強制執行未獲全部清
    償，發給債權憑證，嗣上訴人再執上開債權憑證，陸續聲請
    續行強制執行，並換發債權憑證，迄94年間止。又上訴人於
    黃盛泉死亡後之98年間再對黃盛泉聲請強制執行，經原法院
    以98年度司執字第11804號清償債務強制執行事件受理，上
    訴人於98年8月5日該執行程序進行中追加被上訴人為執行債
    務人，被上訴人黃秀英部分再經原法院囑託臺灣士林地方法
    院以98年度司執助字第2807號清償債務強制執行事件對其強
    制執行等事實，復有原法院債權憑證、戶籍謄本、民事聲請
    追加執行狀、土地及建物登記謄本為證（見原法院訴字卷第
    9頁至第23頁、第50頁至第52頁、第57頁至第61頁），及經
    本院依職權調閱上開執行卷宗核閱明確，堪認此部分之事實
    為真實。至被上訴人主張其等得拒絕清償上訴人對黃盛泉之
    侵權行為損害賠償債權，原法院及臺灣士林地方法院之上開
    執行程序應予撤銷等語，是否有據，則說明如下：
（一）按因侵權行為所生之損害賠償請求權，自請求權人知有損
      害及賠償義務人時起，2年間不行使而消滅。又經確定判
      決或其他與確定判決有同一效力之執行名義所確定之請求
      權，其原有消滅時效期間不滿5年者，因中斷而重行起算
      之時效期間為5年，民法第197條第1項、第137條第3項定
      有明文。本件上訴人對黃盛泉之執行名義為本院57年度訴
      字第204號民事確定判決，而該判決所確定為上訴人對黃
      盛泉侵權行為損害賠償之債權，故上訴人對黃盛泉侵權行
      為損害賠償請求權之時效為2年，惟因上訴人已執該確定
      判決聲請原法院民事執行處對黃盛泉之財產實施強制執行
      ，故依上開說明，時效延長為5年。惟查黃盛泉業於88年1
      月13日死亡（見原審訴字卷第57頁之戶籍謄本），此為兩
      造所不爭執。是上訴人於89年11月間聲請原法院89年度民
      執玄字第24477號對黃盛泉換發債權憑證強制執行時（見
      原審訴字卷第50頁所附債權憑證上之註記），黃盛泉既已
      死亡，上訴人對於不具權利能力之黃盛泉聲請強制執行，
      即非合法，其時效應視為不中斷，其後上訴人雖仍聲請對
      黃盛泉財產續行強制執行及換發債權憑證，惟均應視為不
      中斷。而上訴人係遲至98年8月5日始追加被上訴人為執行
      債務人，對被上訴人聲請強制執行，則其對於黃盛泉之侵
      權行為損害賠償請求權顯已罹於5年之時效而消滅，故被
      上訴人主張時效抗辯並拒絕給付，即為有據。從而，被上
      訴人執時效抗辯事由，主張系爭執行名義成立後，有妨礙
      債權人請求之事由發生，依強制執行法第14條第1項規定
      提起債務人異議之訴，就系爭執行名義主張不得強制執行
      而請求撤銷，自屬有據，應予准許。
（二）上訴人雖抗辯其有持續行使權利，即非在權利上睡眠之人
      ，自無罹於時效之問題。又依強制執行法第5條第3項之規
      定，債務人於強制執行程序中死亡者，執行程序並不停止
      ，故仍發生執行效力，時效之進行當然中斷。且依民事訴
      訟法第401條第1項及強制執行法第4條之2第1款規定，上
      訴人所有對黃盛泉聲請實施之強制執行程序，對其繼承人
      即被上訴人均有效力，故本件時效確有中斷而未完成。況
      其係遲至98年間始知悉黃盛泉已死亡，故縱其之前未以被
      上訴人為執行債務人，乃屬不可歸責於其，自不應剝奪其
      之時效利益。此外，本件係屬對於繼承財產之權利，則依
      民法第128條及第140條規定，自繼承人確定時起6個月內
      其時效不完成，故應自其知悉黃盛泉死亡時起始可起算消
      滅時效云云。惟查：
    1.強制執行法第5條第3項係針對強制執行已開始後，債務人
      死亡時，就債務人財產之執行程序是否續行而不停止一事
      ，所為之規定，惟該項規定並未因此即排除民法關於當事
      人能力及民事訴訟法關於程序當事人能力之效力規定，此
      由同條第4項明定，債務人死亡，如無繼承人，或繼承人
      無法管理遺產時，執行法院應選任特別代理人之規定可證
      ，亦即債務人於執行程序進行中死亡時，對其財（遺）產
      之執行程序雖不停止，但應由其繼承人繼承其執行債務人
      地位，如無繼承人時，其當事人能力即有所不足，應由執
      行法院選任特別代理人以補足之。況且此項規定並未包括
      執行債務人於強制執行聲請時即已死亡，執行債權人未以
      其繼承人為執行債務人而聲請強制執行之情形，故上訴人
      抗辯依強制執行法第5條第3項規定，其對於已死亡之債務
      人黃盛泉聲請實施強制執行，仍發生執行效力，且及於被
      上訴人云云，並非可取。
    2.次按強制執行法就執行程序之當事人能力，並未加規定，
      依該法第30條之1，自應準用民事訴訟法第40條之規定，
      亦即有訴訟當事人能力者，有執行當事人能力。而債權人
      聲請續行強制執行及換發債權憑證，仍屬強制執行行為，
      債權人就已死亡之債務人實施強制執行，依修正前民法第
      1153條規定，即應對於其繼承人之全體或其中之一人或數
      人承受之遺產或其固有財產，同時或先後為強制執行，始
      為適法。惟債權人僅對無當事人能力之債務人黃盛泉聲請
      續行強制執行及換發債權憑證，即難認合法。本件雖執行
      法院未察而仍予換發債權憑證，惟仍難認合法，故無礙於
      時效之進行，即依民法第136條規定，其時效仍視為不中
      斷。至消滅時效因開始執行行為或聲請強制執行而中斷。
      時效中斷者，自中斷之事由終止時，重行起算，民法第
      129條第2項第5款及第137條第1項固分別定有明文，惟消
      滅時效完成後，如債權人依原執行名義或債權憑證聲請法
      院再行強制執行時，並不生中斷時效或中斷事由終止重行
      起算時效之問題，債務人仍得對之提起債務人異議之訴，
      以排除該執行名義之執行（最高法院89年度台上字第1623
      號判決參照）。故上訴人所辯其有持續行使權利，取得債
      權憑證，且效力均及於被上訴人，並非在權利上睡眠之人
      ，本件無罹於時效云云，亦非可取。
    3.末按有權利能力者，有當事人能力。人之權利能力，始於
      出生，終於死亡。故自死亡之日起，即不能再為執行當事
      人（民法第6條、民事訴訟法第40條、強制執行法第30條
      之1規定參照）。故上訴人在以黃盛泉為執行債務人聲請
      強制執行或續行強制執行時，自須確認黃盛泉之當事人能
      力是否存在，且其自62年間開始就其對於黃盛泉之侵權行
      為損害賠償債權聲請法院實施強制執行程序起，迄98年2
      月再聲請續行強制執行程序止，其間長達35年之久，竟全
      無任何關於其生存、戶籍之查認，其就其權利之行使，顯
      有疏失，則其再抗辯其係遲至98年間始知悉黃盛泉已死亡
      ，其之前未以被上訴人為執行債務人，乃屬不可歸責於其
      ，不應剝奪其時效利益云云，自應認係推諉之詞，並不足
      取。又民法第140條關於屬於繼承財產之權利或對於繼承
      財產之權利，自繼承人確定或管理人選定或破產之宣告時
      起，六個月內，其時效不完成之規定，應係指繼承開始，
      繼承人有無不明，或繼承人所在不明，是否承認繼承不明
      等情形，故自繼承人確定時起6個月內其時效不完成。惟
      本件並非黃盛泉之繼承人有無不明或繼承人所在不明之情
      形，而純係上訴人不知黃盛泉死亡之事實，故並無該條規
      定之適用，從而，上訴人所為此部分之抗辯，亦非可取。
五、綜上所述，被上訴人以上訴人之債權已罹於時效而消滅，依
    強制執行法第14條第1項規定，提起債務人異議之訴，請求
    撤銷原法院98年度司執字第11804號清償債務強制執行事件
    對被上訴人黃秀雲所為之強制執行程序，及原法院98年度司
    執字第11804號、臺灣士林地方法院98年度司執助字第2807
    號清償債務強制執行事件對被上訴人黃秀英所為之強制執行
    程序，洵屬有據，應予准許。從而，原審所為上訴人敗訴之
    判決，並無不合。上訴論旨指摘原判決不當，求予廢棄改判
    ，為無理由。至被上訴人在本院追加依強制執行法第15條提
    起第三人異議之訴，雖非有據，惟因其聲明與前揭依強制執
    行法第14條第1項提起之債務人異議之訴之聲明，乃相同且
    單一之聲明，而被上訴人依強制執行法第14條第1項提起債
    務人異議之訴既屬有據，則仍應為被上訴人勝訴之判決，故
    不另為駁回被上訴人第三人異議之訴部分之諭知。至本件被
    上訴人是否符合民法繼承編施行法第1條之1第2項規定之情
    形，得僅以所得遺產負清償責任部分，因被上訴人主張時效
    抗辯，已屬有據，則此部分之判斷於被上訴人獲勝訴之判決
    不生影響，爰不再贅述。附此敘明。
六、據上論結，本件上訴為無理由，依民事訴訟法第449條第1項
    、第78條，判決如主文。
中    華    民    國   100    年    8     月    9     日
                    民事第十六庭
                        審判長法  官  王聖惠
                              法  官  呂淑玲
                              法  官  謝碧莉
正本係照原本作成。
如不服本判決，應於收受送達後20日內向本院提出上訴書狀，其
未表明上訴理由者，應於提出上訴後20日內向本院補提理由書狀
（均須按他造當事人之人數附繕本）上訴時應提出委任律師或具
有律師資格之人之委任狀；委任有律師資格者，另應附具律師資
格證書及釋明委任人與受任人有民事訴訟法第466條之1第1項但
書或第2項（詳附註）所定關係之釋明文書影本。如委任律師提
起上訴者，應一併繳納上訴審裁判費。
中    華    民    國   100    年    8     月    9     日
                            書記官  顧倪淑貞
附註：
民事訴訟法第466條之1（第1項、第2項）：
對於第二審判決上訴，上訴人應委任律師為訴訟代理人。但上訴
人或其他法定代理人具有律師資格者，不在此限。
上訴人之配偶、三親等內之血親、二親等內之姻親，或上訴人為
法人、中央或地方機關時，其所屬專任人員具有律師資格並經法
院認為適當者，亦得為第三審訴訟代理人。